臺灣嘉義地方法院刑事判決　　　　　　　　　　　　　　　九十年度訴字第一七號
　　公　訴　人　臺灣嘉義地方法院檢察署檢察官
　　被　　　告　戊○○
右列被告因偽造文書案件，經檢察官提起公訴（九十年度偵字第一七四八號），本院
判決如左：
    主  文
戊○○連續行使偽造私文書，致生損害於公眾及他人，處有期徒刑肆月，如易科罰金
，以佰元折算壹日。
    事  實
一、戊○○係原裕舜汽車股份有限公司（裕舜公司）銷售課長，於民國八十七年十二
    月間，乙○○透過友人盧華山之介紹，向戊○○購買汽車，雙方於八十七年十二
    月十一日達成協議，並簽立買賣預約單，由乙○○向戊○○所服務之裕舜公司購
    入一部自小客車（車號為Ｃ三—二九一一號），乙○○並要求將該車登記於實際
    為其所經營之自立煤氣行名下（登記之名義負責人為乙○○之弟甲○○），同時
    要求多項優惠及贈品，戊○○與乙○○簽約，並取得乙○○交付之自立煤氣行營
    業執照影本及大小章辦理交車與過戶後，便將該瓦斯行之營業執照影本與大小章
    交予其下屬業務員丙○○，同時將後續之交車及過戶事宜交由丙○○處理。當時
    裕舜公司規定向裕舜公司買入第三輛車之客戶，該公司會發給業務員新臺幣（下
    同）一萬八千元，另一般民營公司名下若有三部車，再向裕舜公司購入新車，可
    適用大宗優惠辦法，戊○○因乙○○要求多項優惠與贈品，其為求能順利符合乙○○之要求，並以上開業務獎金作為加送乙○○配備之費用，而自立煤氣行名下
    僅有ＨＫ—八五七０號與ＲＰ—六七一七號二部中古汽車，名下尚欠一部中古車
    以符合前開裕舜公司優惠措施，戊○○為使自立煤氣行符合上開優惠措施，竟未
    經乙○○之同意，基於偽造私文書之概括犯意，委由不知情即不知未經乙○○同
    意之丙○○向戊○○經營中古車生意之友人丁○○（另經臺灣嘉義地方法院檢察
    署檢察官不起訴處分）洽商暫時過戶一部中古車予自立煤氣行，丙○○前去與丁○○洽商時，丁○○因與丙○○不熟，並未答應，經戊○○親自以電話與丁○○
    聯絡後，丁○○徵得李昆隆之同意，將原為丁○○所有，但業已約定出售予李昆
    隆之車號ＢＹ—０一三六號自小客車，先過戶予自立煤氣行，並由丁○○先在汽
    車過戶登記書簽章交予丙○○，丙○○則填妥該登記書上之其他事項，並蓋用自
    立煤氣行之大小章而偽造該煤氣行名義之汽車過戶登記書後，於八十七年十二月
    十六日持向公路局嘉義區監理所辦理過戶而行使之；丙○○復於八十七年十二月
    卅日再次填具汽車過戶登記書，蓋用自立煤氣行之大小章而偽造自立煤氣行名義
    之汽車過戶登記書，並持向嘉義區監理所辦理過戶而行使之，以將上開小客車由
    自立煤氣行過戶至向丁○○購得該車之李昆隆名下，均足生損害於自立煤氣行、
    乙○○、甲○○及監理機關車籍管理之正確性。嗣因乙○○接獲稅捐機關核課財
    產交易所得稅之通知後，始查知上情。
二、案經乙○○訴由嘉義縣警察局水上分局報請臺灣嘉義地方法院檢察署檢察官偵查
    起訴。
      理  由
一、訊據被告戊○○固坦承向證人丁○○借用一部中古車暫過戶予自立煤氣行名下，
    以便符合公司優惠之規定之事實，惟矢口否認有何行使偽造私文書犯行，並辯稱
    ：其未拿到自立煤氣行之公司大小章，將上開中古車過戶予自立煤氣行之事，未
    經過告訴人乙○○同意，但經過被害人甲○○同意，自立煤氣行之公司大小章係
    證人丙○○去找被害人甲○○索取，該部中古車過戶事宜均係由證人丙○○辦理
    云云。經查，被告右揭犯行業據告訴人乙○○指訴綦詳，核與證人丁○○、李昆
    隆證述之情節大致相符（見八十九年度偵字第一六五四號第二九至三一頁；警卷
    第七至八頁），復有汽車過戶登記書影本二份在卷可稽（見八十九年度偵字第一
    七四八號偵查卷第一六至一七頁）。被告雖以前開情詞置辯，惟查，被告於警訊
    中供承並未告知乙○○過戶上開中古自小客車之事等語（見警卷第六頁），至偵
    查中初訊時改稱：其當時雖未向告訴人說明要過戶上開中古汽車至自立煤氣行，
    且未向告訴人說明要辦低利率貸款須購買二部車以上，告訴人復要求多項配備，
    介紹人又說要其自己想辦法，故其去找證人丁○○等語（見八十九年度偵字第一
    七四八號偵查卷第一二至一三頁），足見被告確實未經告訴人乙○○同意即將上
    開中古車過戶予自立煤氣行無疑。至被告嗣後於偵查中及本院審理時雖又改稱：
    證人丙○○去收件時有向被害人甲○○說要再過戶上開中古車之事云云（見上開
    偵查卷第一九頁背面，本院卷第十頁），而證人丙○○亦附和被告之說詞，證稱
    ：被告未將自立煤氣行之大小章交給其，係其至嘉義市找被害人甲○○拿行照、
    營利事業登記證影本，並將過戶書交予被害人甲○○蓋章云云，惟此顯與告訴人
    指訴稱：其於向被告任職之裕舜公司購入上開自小客車時，業已將自立煤氣行之
    公司大小章及營利事業登記證影本交付被告，以便辦理汽車過戶及交車事宜等語
    ，及被害人甲○○指訴稱：自立煤氣行雖以其為名義上負責人，但實際負責經營
    該煤氣行者為其兄即告訴人乙○○，所以，自立煤氣行之公司大小章均放在告訴
    人處，且車係告訴人購買，被告公司人員均未與其聯絡等語（見八十九年度偵字
    第一七四八號偵查卷第四三至四四頁；本院卷第三四頁）不符；而證人丙○○先
    證稱：係找被害人甲○○蓋章，後又證稱：係找老闆娘蓋章，後又改證稱：係被
    害人甲○○所蓋（見本院卷第二六頁、三五頁、五０頁），供述前後不一，且對
    於如何簽立該些過戶登記書之細節均未見說明；加以證人丙○○係被告之下屬，
    其證言不免袒護，實難遽信。再者，自立煤氣行既實際上係由告訴人經營，且與
    被告商談購買車輛者，復為告訴人而非被害人甲○○，衡諸常情，自立煤氣行之
    營利事業登記證及大小章，當由告訴人保管而置放於該煤氣行內（位於嘉義縣水
    上鄉），以便執行業務及供有關機關查核所需，不可能反置放於實際未經營該煤
    氣行業務之被害人甲○○處（甲○○另行經營之煤氣行，位於嘉義市），且向被
    告購車者係告訴人而非被害人甲○○，被告欲聯絡相關購車之事宜及洽辦過戶之
    證件、資料，竟不與告訴人聯絡，反而與非買主之證人甲○○洽辦，顯然與常情
    有違，益見被告之辯解與證人丙○○之證言難以採信。而本件介紹被告銷售汽車
    予乙○○之證人盧華山亦證稱：未曾聽聞要過戶另一輛車至煤氣行名下之事等語
    ，亦核與告訴人指訴相符。本件事證明確，被告犯行應堪認定。
二、核被告所為，係犯刑法第二百十六條、第二百十條之行使偽造私文書罪。其盜用
    告訴人交付之自立煤氣行大小章之行為分別為偽造私文書之階段行為，而其偽造
    後進而行使，偽造之低度行為應為行使之高度行為所吸收，均不另論罪。又被告
    利用不知情之證人丙○○而犯上開盜用印章、偽造私文書及行使偽造私文書之犯
    行，應成立間接正犯。又被告先後二次行使偽造私文書之犯行，均時間緊接，犯
    罪構成要件相同，顯係基於概括犯意為之，為連續犯，應依刑法第五十六條規定
    ，論以一罪，並加重其刑。又按因行為後法律有變更者，適用裁判時之法律，刑
    法第二條第一項前段定有明文。而九十年一月四日修正，同年月十日經總統公布
    施行，於同年月十二日起生效之修正後刑法第四十一條規定：「犯最重本刑為五
    年以下有期徒刑之罪，而受六月以下有期徒刑或拘役之宣告，因身體、教育、職
    業或家庭之關係或因其他正當事由，執行顯有困難者，得以一元以上三元以下折
    算一日，易科罰金」，已將得易科罰金之適用範圍擴大為最重本刑五年以下有期
    徒刑之罪；比較刑法第四十一條新舊法之規定（舊法得易科罰金之適用範圍為最
    重本刑三年以下有期徒刑之罪），以新法最有利於行為人。查本件被告犯罪之時
    間為刑法第四十一條修正之前，所犯最重本刑為五年以下有期徒刑之罪，自有修
    正後之刑法第四十一條第一項前段之適用。爰審酌被告並無不良素行，其係因為
    告訴人爭取較佳之購車條件而犯本案，對被害人所生之危害及犯罪後態度不佳等
    一切情狀，量處如主文第一項所示之刑，並諭知易科罰金之折算標準，以資儆懲
    。至偽造之二份汽車過戶登記書，已分別交付監理機關，非被告所有，故不能宣
    沒收，併此敘明。
據上論斷，應依刑事訴訟法第二百九十九條第一項前段，刑法第第二條第一項前段、
五十六條、第二百十六條、第二百十條、第四十一條第一項前段，罰金罰鍰提高標準
條例第二條，判決如主文。
本案經檢察官陳美君到庭執行職務
中      華      民      國    九十一    年      七      月     十一     日
                             臺灣嘉義地方法院刑事第一庭
                                 法  官  林  坤  志
右正本證明與原本無異。
如不服本判決，應於判決送達後十日內，向本院提出上訴狀。
中      華      民      國    九十一    年      七      月     十一     日
                                 書記官  李  子  英
附錄法條：
刑法第二百十條：
偽造、變造私文書，足以生損害於公眾或他人者，處五年以下有期徒刑。
刑法第二百十六條：
行使第二百十條至第二百十五條之文書者，依偽造、變造文書或登載不實事項或使登
載不實事項之規定處斷。
